臺灣高等法院臺南分院刑事判決　　　　　　 九十二年度上訴字第一一九號　 Ｃ
　　　上　訴　人　臺灣臺南地方法院檢察署檢察官
　　　被　　　告　乙　○　○
　　　選任辯護人　王　奕　棋
右上訴人因被告違反公職人員選舉罷免法案件，不服臺灣臺南地方法院九十二年訴字
第三三三號中華民國九十二年八月二十五日第一審判決（起訴案號：臺灣臺南地方法
院檢察署九十一年度偵字第一二一四三號），提起上訴，本院判決如左：
      主      文
原判決撤銷。
乙○○意圖使候選人不當選，以文字傳播不實之事，足以生損害於他人，處有期徒刑
伍月，如易科罰金，以參佰元折算壹日，褫奪公權壹年。
      事      實
一、乙○○與甲○○均為民國（下同）九十一年六月間地方公職人員選舉台南市東區
    富強里第十七屆里長候選人，因被告乙○○自七十一年八月一日起至八十七年七
    月三十一日擔任富強里里長，告訴人甲○○則為現任第十六屆里長（任期自八十
    七年八月一日起至九十一年七月三十一日止），被告乙○○明知告訴人甲○○並
    未將位於台南市○○路四四六巷八八號之富強里文康中心內之捐款芳名錄破壞，
    且該文康中心電話尚未過戶至告訴人甲○○名下，其亦並未使用該處電話，竟意
    圖使告訴人甲○○不當選，而於九十一年六月初某日，在不詳地點，以文字製作
    不實之競選文宣，指摘、傳播足以毀損告訴人甲○○名譽之事項稱：「一．文康
    中心捐款芳名錄怎麼不見了？文康中心的經費是熱心人士捐助的，基於感謝，我
    們恭敬的用大理石芳名錄，誰知甲○○一上任，就將它打下來，經過抗議，才心
    不甘情不願的黏上去，這種不知感恩的人，真是『可悲』！」；以及「二．八十
    七年十二月至八十八年三月的電話費，不但不繳費，還抵賴不承認，這種貪婪私
    心已經掩蔽了良心，真是『可恥』！」等語，被告乙○○並於九十一年六月七日
    某時，將上開不之實競選之文字宣傳單散布給該里里民閱讀，足以生損害於告訴
    人甲○○。
二、案經甲○○訴請臺灣臺南地方法院檢察署檢察官偵查起訴。
      理      由
一  訊據被告乙○○否認有何公訴人所指之刑法第三百十條第二項之加重誹謗行為，
    及有何違反公職人員選舉罷免法第九十二條之故意傳播不實之犯行，辯稱：文康
    中心均款芳名錄之紀念碑確實被打掉過，有照片可以證明，而且此事又發生在告
    訴人甲○○任內，我想文康中心鑰匙既然只有告訴人李寶所為。電話費未繳的事
    ，是因為告訴人甲○○在八十七年八月一日就任，而電話費未繳之日期始於八十
    七年十二月，則電話既然是安裝在文康中心內，一支便利里民自由使用，一支是
    安裝在里長辦公桌上，應該由里長繳納，但他卻故意不繳，所以我才會製作前開
    如文宣之文字來描述云云。
二  經查：
(一)關於大理石製作之捐款芳名錄紀念碑之大理石，外觀完好無缺，有照片附原審卷二
  十六頁可憑，雖紀念碑左上角及左斜角與水泥接縫處有水泥牆凹陷之痕跡，且接縫
  處尚有圓形狀之挖痕，石碑外圍並有些許油漆之滴痕 (見原審卷第二五頁)，但紀
  念碑右上角右下角及左下角三處與水泥接縫處並無水泥牆凹陷之痕跡，接縫處亦無
  有圓形狀之挖痕，顯然左上角及左斜角所留係牆壁修理，而非挖掉紀念碑，否則以
  大理石如此堅硬之物，如被打下，應成碎片，如再貼上，應不能無裂痕，而照片上
  紀念碑並無裂痕，故紀念碑應未被打掉，非如被告所稱被打掉再貼上，被告復稱：
  不知道有誰看過（紀念碑被敲掉，我是聽說甲○○要敲掉，打掉後人家才看到，有
  杜鳳株、黃神福告訴我。」，他們並沒說是誰敲掉，他們也沒看到是誰敲掉，是事
  後才看到被敲掉遐的痕跡。」（見偵查卷第二十頁），但未能舉證人杜鳳株、黃神
  福為證，被告雖舉證人杜鴻株證述：在告訴人甲○○上任後，平常活動中心是關起
  來的，若有人申請要使用，才會打開，而捐款芳名錄（紀念碑）則是放在大廳，一
  進去活動中心就可以看到，當時在八十六年間，為了是否興建活動中心，二派人士
  鬥爭得很厲害，這則新聞，還有鬧上電視，而且對紀念碑有遭人打掉一事，只要立
  場比較中立者，都有聽聞，並非競選時才有消息等語明確等語，但該證言為傳聞證
  據，業經本院排除其證據能力，故證人杜鴻株證言不可採，此外並無證據證明『捐
  款芳名錄』被打掉，即無法證明被告指稱被甲○○打掉紀念碑之事係其真實，被告
  明知紀念碑未打掉而故意傳述不實事項，意圖使對手不當選，其犯行已臻明確。
(二)另關於文康中心電話費未繳納一事，證人簡國信（富強里幹事）於偵訊時供稱：
    「在九十年十二月左右，乙○○透過林茂雄拿電話費的繳費通知單請我轉交甲○
    ○。當時甲○○要求過戶才肯付錢，甲○○後來有將她身分證、印章交給乙○○
    的委託人『阿東』，後來遲遲沒有辦，甲○○就拿回她的證件，就不願意繳」等
    語（見偵查卷第二六頁），核與告訴人甲○○供述相符，又該電話000000
    0號申裝人為陳志強，裝機地址為永康市○○街五十二號二樓，電話00000
    00號，申裝人為乙○○，裝機地址為裕農路四四六巷八八號，中華電信公司台
    南營運處服務中心查詢電話資料函復單在原審卷三五頁可按，申裝人既非告訴人
    甲○○，被告未將電話過戶給甲○○，甲○○自無義務代繳該電話費，被告明知
    甲○○不繳電話費之緣由，竟歪曲事實，以使對手不當選故意，傳述不實事項，
    其犯行亦甚明確。
三、核被告乙○○所為，係犯公職人員選舉罷免法第九十二條意圖使候選人當選或不
    當選，以文字傳播不實之事，足以生損害於公眾或他人罪與刑法第三百十條第二
    項加重毀謗罪，二罪間為法條競合，依特別法優於普通法條關係，應從一重以公
    職人員選舉罷免法第九十二條毀謗罪處斷。原審不察，遽予無罪之諭知，自有未
    洽，檢察官上訴意旨，指摘原判決不當，非無理由，自應予撤銷改判，爰審酌被
    告犯罪之手段  犯罪後態度  素行等一切情狀，量處有期徒刑六月，並諭知如易
    科罰金之折算標準，又犯妨害選舉罷免處罰之罪，宣告有期徒刑以上者，並宣告
    褫奪公權，公職人員選舉罷免法第九十八條第三項規定甚明，爰並宣告褫奪公權
    一年。以資懲儆。
據上論斷，應依刑事訴訟法第三百六十九條第一項前段、第三百六十四條、第二百九
十九條第一項前段、公職人員選舉罷免法第九十二條，第九十八條第三項、刑法第十
一條、第四十一條第一項前段、罰金罰鍰提高標準條例第二條，判決如主文。
本案經檢察官吳萃芳到庭執行職務。
中    華    民    國      九十三      年      一      月      七        日
                                  臺灣高等法院臺南分院刑事第三庭
                                      審判長法官  宋    明    蒼
                                            法官  陳    清    溪
                                            法官  楊    子    莊
右正本證明與原本無異。
如不服本判決，應於判決送達後十日內向本院提出上訴狀，其未敘述理由者並應於提
出上訴狀後十日內向本院補提理由書（應附繕本)。
                                      法院書記官  王    全    龍
中    華    民    國      九十三      年      一      月      十二      日
附錄法條：
公職人員選舉罷免法第九十二條：
 (罰則 (九) －誹謗)
意圖使候選人當選或不當選，以文字、圖畫、錄音、錄影、演講或他法，散布謠言或
傳播不實之事，足以生損害於公眾或他人者，處五年以下有期徒刑。
刑法第三百一十條：
意圖散布於眾，而指摘或傳述足以毀損他人名譽之事者，為誹謗罪，處一年以下有期
徒刑、拘役或五百元以下罰金。
散布文字、圖畫犯前項之罪者，處二年以下有期徒刑、拘役或一千元以下罰金。
對於所誹謗之事，能證明其為真實者，不罰。但涉於私德而與公共利益無關者，不在
此限。
